【裁判字號】    97,簡上,192
【裁判日期】    980122
【裁判案由】    拆屋還地
【裁判全文】
臺灣臺中地方法院民事判決    97年度簡上字第192號
上  訴  人  丙○○
訴訟代理人  黃文崇律師
被上訴人    甲○○○
訴訟代理人  乙○○
訴訟代理人  曹宗彝律師
複代理人    丁○○
上列當事人間請求拆屋還地事件，上訴人對於中華民國97年6月
13日臺灣臺中地方法院沙鹿簡易庭96年沙簡字第704號第一審判
決提起上訴，本院合議庭於民國98年1月9日言詞辯論，判決如下
：
    主    文
原判決關於命：(一)上訴人應將坐落台中縣后里鄉○○段287、
287-1地號土地上如附圖所示建物甲、面積分別為73.26平方公尺
、5.06平方公尺予以拆除，並將土地交還予被上訴人；(二)上訴人
應自民國97年2月20日起，至交還如附圖所示建物甲坐落之土地
之日止，按月給付被上訴人新台幣參佰參拾肆元；暨自民國97年
2月20日起，至交還如附圖所示建物乙坐落之土地之日止，按月
給付被上訴人超過新台幣陸拾柒元；(三)上訴人應給付被上訴人壹
萬玖仟參佰肆拾壹元，及自民國97年2月20日起至清償日止，按
年息百分之五計算之利息之部分，及該部分假執行之宣告，暨訴
訟費用之裁判均廢棄。
上廢棄部分，被上訴人在第一審簡易之訴及其假執行之聲請均駁
回。
其餘上訴駁回。
第一、二審訴訟費用由新臺幣貳萬壹仟伍佰元由被上訴人負擔。
    事  實  及  理  由
甲、程序方面：
    按原告於判決確定前，得撤回訴之全部或一部，但被告已為
    本案之言詞辯論者，應得其同意，民事訴訟法第262條第1項
    定有明文。本件被上訴人於本院98年1月9日言詞辯論時，當
    庭撤回其請求「上訴人應將坐落於台中縣后里鄉○○段287
    地號土地上，面積7.59平方公尺、同段287-1地號土地上，
    面積42.18平方公尺，如附圖建物乙所示之地上建物拆除，
    並將上開土地交還被上訴人」部分，業經上訴人同意，合先
    敘明。
乙、實體方面：
一、被上訴人起訴主張略以：
  (一)訴之聲明：(1)上訴人應將坐落於台中縣后里鄉○○段287 地
    號土地上，面積73.26平方公尺、同段287-1地號土地上，面
    積5.06平方公尺，如附圖所示建物甲所示之地上建物拆除，
    並將上開土地交還被上訴人。(2)上訴人應自97年2月20日起
    ，至交還如附圖所示建物甲所占用土地之日止，按月給付被
    上訴人新台幣（下同）3,476元。(3)上訴人應自97年2月20日
    起，至交還如附圖所示建物乙所占用土地之日止，按月給付
    被上訴人1,332元。(4)上訴人應給付被上訴人20萬1,465元，
    及自本訴狀送達之翌日起，至清償之日止，按年息百分之五
    計算之利息。(5)訴訟費用由上訴人負擔。(6)願供擔保請准宣
    告假執行。
  (二)緣坐落於台中縣后里鄉○○段287地號、同段287-1地號之相
    鄰土地，為被上訴人所有，其上有未保存登記即門牌號碼台
    中縣后里鄉○○村○鄰○○路15號之建物，依據房屋稅籍證
    明為民國二十九年間興建，四、五十年間因地震全倒而重建
    ，由上訴人之父陳九興建後，將該建物如附圖所示建物甲部
    分，無償交由上訴人使用及占有，上訴人即為如附圖所示建
    物甲之事實上處分權人。陳九過世後，上開287地號土地由
    被上訴人之夫陳進益繼承，陳進益死亡後，再由被上訴人繼
    承，所有權移轉給被上訴人。上訴人之上開未保存登記建物
    甲，並未得現在之所有人即被上訴人同意繼續使用287、
    287-1地號土地，自不能再對被上訴人主張有使用該土地之
    權利。且建物甲屬竹編土造，係於四、五十年間建造，屋齡
    已逾五十年，確屬老舊，已逾折舊年數，實際上形同廢墟，
    無使用價值。被上訴人自得訴請上訴人將上開建物拆除並返
    還上開土地予被上訴人。又上訴人嗣於八十八年間，未經被
    上訴人同意無權占用上述287、287-1地號土地，並於其上營
    造另一未保存登記建物即如附圖所示建物乙部分。
  (三)按所有人對無權占有或侵奪其所有物者得請求返還之；對妨
    害其所有權者得請求除去之；有妨害其所有權之虞者，得請
    求防止之；民法第767條定有明文。再按以無權占有為原因
    ，請求返還所有物之訴，被告對原告就其物有所有權存在之
    事實無爭執，而僅以非無權占有為抗辯者，原告於被告無權
    占有之事實無舉證責任。被告應就其取得占有，係有正當權
    源之事實證明之。如不能證明，則應認原告之請求為有理由
    （最高法院72年度台上字第1552號、2516號、73年度台上字
    第2516號判決）。另「使用借貸，非如租賃之有民法第425
    條之規定，縱令上訴人之前手將房屋及空地，概括允許被上
    訴人等使用，被上訴人等要不得以上訴人之前手，與其訂有
    使用借貸契約，主張對現在之房地所有人即上訴人有使用該
    房地之權利。」（最高法院59年台上字第2490號判例參照）
    。查上訴人無權占有被上訴人所有之土地並於其上興建建物
    ，陳進益即上開土地之前手所有權人，並曾發函要求上訴人
    拆除無權占有部分，足見被上訴人或其前手並未同意上訴人
    使用上開土地，上訴人確實為無權占有，至為明確。
  (四)上訴人無權占有被上訴人上開土地，受有相當於租金之利益
    ，爰請求上訴人按月給付相當於租金之不當得利，如聲明第
    二、三、四項。說明如下：
    (1)城市地方房屋之租金，以不超過土地及其建築物申報總價
      額年息百分之十為限，土地法第97條第1項定有明文。上
      開287地號土地目前公告現值為5,500元，同段287-1地號
      土地公告現值為2,800元，有土地登記謄本可考。
    (2)上訴人無權占有建物甲部分，土地公告現值為41萬7,098
      元（計算式：（5,500×73.26）＋（2800×5.06）＝
      417,098），上訴人占有建物乙部分，土地公告現值為15
      萬9,840元（計算式：（5,500×7.59）＋（2,800×42.
      18）＝159,840）。
    (3)上訴人占有建物甲部分土地，應按月給付相當於租金之不
      當得利為3,476元（計算式：（417,098×10%）÷12）；
      上訴人無權占有建物乙部分土地，應按月給付相當於租金
      之不當得利為1,332元（計算式：（159,840×10%）÷12
      ）。均請求自97年2月20日起，至上訴人交還被上訴人土
      地之日止。
    (4)上訴人無權占有上開287地號土地上建物甲部分（坐落於
      上開287-1地號土地部分，因該地分割前原為被上訴人與
      上訴人丙○○共有，故未請求），被上訴人並請求上訴人
      給付過去五年即92年2月21日起至97年2月20日相當租金之
      不當得利20萬1,465元【計算式：（5,500×73.26×10%
      ）×5＝201,465】。
  (五)上訴人主張建物甲係陳九興建後交給上訴人使用，上訴人就
    該287地號土地有使用借貸關係云云。然查：「使用借貸」
    終究須有雙方就「一方以物交付他方，約定他方於無償使用
    後返還其物」意思表示一致。而建物甲部分縱係陳九交與上
    訴人，其原因或係分家等其他因素，亦無從推定上訴人與陳
    九之間就287地號土地有使用借貸之約定。再者上訴人亦自
    承與陳進益同為陳九之繼承人，而協議將遺產分割，由陳進
    益取得系爭287地號土地。則上訴人自負有交付陳進益所分
    得之287地號土地部分之義務，不得繼續占用，上訴人又未
    能舉證於遺產分割後與陳進益有「使用借貸」契約存在，自
    無令被上訴人繼受使用借貸關係之理。又縱認有使用借貸關
    係，依民法第471條第1項、第2項規定，借用人應於契約所
    定期限屆滿時，返還借用物；未定期限者，應於依借貸之目
    的使用完畢時返還之。但經過相當時期，可推定借用人已使
    用完畢者，貸與人亦得為返還之請求。上開土地之使用借貸
    目的既在建屋使用，自應斟酌房屋之種類、品質及經過時期
    、現是否使用及一切情形，以定其使用土地是否已完畢（最
    高法院80年度台上字第2016號民事判決、86年台上字第2552
    號民事判決參照）。上訴人所占用之建物甲為雜木土造平房
    ，係二十九年間建造，屋齡至今已近七十年，確屬老舊，而
    上訴人亦未設籍、定居於此，有其戶籍謄本附卷可憑，是揆
    諸上開說明，應認上訴人使用287、287-1地號土地之目的已
    完畢，被上訴人依民法第767條規定，訴請上訴人丙○○就
    建物甲部分拆屋並返還土地。
  (六)如附圖建物乙部分為上訴人於八十八年間所原始建築，當時
    287地號土地為陳進益所有，287-1地號土地則為兩造與訴外
    人陳進丁共有，上訴人為無權占有，當時陳進益已請求上訴
    人拆除。上訴人辯稱原本有使用借貸關係使用基地云云，然
    原有建物既已拆除，而於八十八年改建，縱原有使用借貸關
    係，亦業已消滅，而為另一占有事實；陳進益又曾向上訴人
    丙○○表示請求拆除上開建物，堪認上訴人所辯顯屬無據。
  (七)被上訴人所提協議書之效力：
    (1)上訴人所提協議書僅屬雙方磋商性質，雙方磋商後次日至
      代書事務所進行正式協議時，上訴人表示要提高補償金額
      至250萬元，經被上訴人當場拒絕，因此該協議內容自無
      拘束雙方之效力，兩造意思表示並未一致，協議尚未成立
      。上訴人所謂「協議書」，實含兩造就當時共有土地即同
      上地段287-1地號土地分割方法之協議，此觀該協議書所
      載之補償金係含有讓與田地0.175分之對待給付，即可得
      知。嗣後上訴人另行向鈞院起訴分割上開同上地段287-1
      地號土地，有鈞院95年度訴字第1524號判決，顯見上訴人
      亦不認為上開「協議書」已達雙方意思表示一致之階段。
      退步言，縱認為上開協議書已成立，然該協議書並未提及
      被上訴人同意上訴人之建物有合法占用被上訴人土地之權
      利，該協議書自非合法占有系爭287地號土地之正當權源
      。
    (2)上訴人主張依據協議書乃有拘束力，被上訴人已經否認該
      協議之效力。何況該協議書涉及不動產買賣、互易等約定
      ，然互易土地之複雜程度遠高於土地買賣，關於土地之位
      置、面積、互易之比例、是否需價金補償、補償多寡之計
      算等事項，均為互易契約之要素，需全部達於合致，互易
      契約始謂成立。衡諸一般土地買賣，當事人除會要求先行
      測量外，均會於書面記明標的物之位置、履約日期及其他
      賦稅規  費等約定，以免日後爭執。上訴人主張以協議書
      為占有之依據，然有關買賣、互易等涉及土地之位置、面
      積、稅賦及  找補等問題，均屬必要之點。惟依上訴人所
      提協議書，就上開事項均未明確約定，土地及建物坐落亦
      無從特定，根本無法依該協議履行，可見該協議充其量僅
      屬磋商、預約性質，並無拘束力，亦無從據此為其占有之
      權源。
二、上訴人答辯略以：
  (一)答辯聲明：(1)駁回被上訴人之訴；(2)如受不利之判決，願供
    擔保請准宣告免為假執行。
  (二)陳九原為287地號土地所有人，在其上建屋即門牌號碼台中
    縣后里鄉○○路15號之建物，陳九於73年7月11日死亡後，
    287地號土地因以遺產分割方式，由陳進益單獨繼承，嗣陳
    進益死亡，再由被上訴人繼承。而地上房屋則由丙○○及陳
    進益共同繼承，有被上訴人所提房屋稅籍證明書（內載丙○
    ○等二人）及台中縣稅捐稽徵處函可稽，是於陳進益死亡後
    ，該部分當係由被上訴人繼承自無疑問。被上訴人既係已故
    陳九之再轉繼承人，建物甲又係陳九建築後分由上訴人與陳
    進益共同繼承，是上訴人占有使用287地號土地即非無權占
    有要屬至明。另出租人於租賃物交付後，承租人占有中，縱
    將其所有權讓與第三人，其租賃契約，對於受讓人仍繼續存
    在，民法第425條之1定有明文。287地號土地及地上房屋原
    同屬陳九一人所有，為被上訴人所自承，嗣後土地與房屋先
    後讓與相異之被上訴人與上訴人，依上揭法律規定，大抵是
    被上訴人與上訴人間在房屋得使用期限內有租賃關係存在，
    是上訴人使用287地號土地自非無權占有。
  (三)另被上訴人所指如附圖所示建物乙部分，原為土造亦係已故
    陳九與如附圖所示甲部分之正廳一併建築（正廳部分以雜木
    興建，乙部分以土造方式建築），有稅籍證明書足憑。是其
    建築之初本屬有權使用之土地所有權人，嗣該房屋由陳九興
    建後，將該建物無償交由上訴人丙○○使用及占有，為原告
    於起訴狀所自承，亦即原土地所有權人之陳九已同意將該土
    造部分房屋及基地交予上訴人丙○○使用要屬無疑，則被上
    訴人為陳九之再轉繼承人，自應繼受該使用借貸法律關係，
    是被告丙○○並非無權占有該土地益明。其後，上訴人再於
    八十八年間將建物乙重新改建。
  (四)再者，兩造已於94年5月12日協議由被上訴人支付上訴人200
    萬元補償上訴人，再由上訴人將其在287地號上之建物及地
    上物暨分割0.175分（約53坪）土地與被上訴人之檳榔園田
    地（約53坪）為互易（交換）登記，被上訴人並同時同意上
    訴人於過戶完成後兩年內搬遷（自上述房屋）完成，上述協
    議書記載明確。被上訴人既同意上訴人於過戶完成後兩年內
    搬遷完成，茲上述土地房屋既尚未過戶完成，被上訴人亦未
    支付200萬元，依上述協議書約定，被上訴人請求上訴人遷
    讓即無理由，既尚無需遷讓，則請求拆除亦無理由。
  (五)至被上訴人所謂協議書僅雙方磋商性質，無拘束雙方效力云
    云，與協議書內容不符，上訴人否認之。
  (六)不當得利損害金部分：被上訴人既有合法使用系爭土地權利
    ，自無不當得利可言。退萬步言，被上訴人按公告現值核計
    相當租金之損害亦與土地法規定應以申報地價核計租金之規
    定有違，併此敘明。
三、原審判決：(一)上訴人應將坐落台中縣后里鄉○○段287地號
    土地上如附圖所示建物甲、面積73.26平方公尺，建物乙、
    面積7359平方公尺予以拆除，並將土地交還予被上訴人；(二)
    上訴人應將坐落台中縣后里鄉○○段287-1地號土地上如附
    圖所示建物甲、面積5.06平方公尺，建物乙、面積42.18 平
    方公尺予以拆除，並將土地交還予被上訴人；(三)上訴人應自
    97 年2月20日起，至交還附圖所示建物甲坐落之土地之日止
    ，按月給付被上訴人334元；暨自民國97年2月20日起，至交
    還附圖所示建物乙坐落之土地之日止，按月給付被上訴人
    135元；(四)上訴人應給付被上訴人1萬9,341元，及自97年2月
    20日起至清償日止，按年息百分之五計算之利息；而駁回其
    餘之訴，並依職權宣告得假執行。上訴人不服原審判決，提
    起本件上訴，補稱：上訴人已將如附圖所示建物甲贈與訴外
    人即上訴人之女陳清琴，並將建物甲交付陳清琴管理使用，
    上訴人已無建物甲之事實上處分權，另上訴人已於97年11月
    16日將如附圖所示建物乙部分拆除等語，並聲明：(一)原判決
    不利於上訴人部分廢棄；(二)上廢棄部分，被上訴人在第一審
    之訴及假執行之聲請均駁回；(三)第一、二審訴訟費用由被上
    訴人負擔。被上訴人就其於第一審敗訴部分，並未提起上訴
    ，該部分已告確定。另被上訴人於本院補稱：否認上訴人有
    將如附圖所示建物甲贈與訴外人陳清琴之事實，純屬意圖延
    滯訴訟之舉；並聲明：(一)上訴駁回；(二)第一、二審訴訟費用
    由上訴人負擔。
四、兩造經本院試行整理並簡化爭點，結果如下：
  (一)兩造不爭執事項：
    (1)坐落台中縣后里鄉○○段287、287-1地號土地原為陳九所
      有，陳九於73年7月11日死亡，287地號土地經遺產分割由
      陳進益單獨繼承，嗣陳進益死亡後，再由被上訴人繼承。
      另287-1地號土地經遺產分割登記為兩造與陳進丁共有，
      經本院95年度訴字第1542號判決分割歸被上訴人與陳進丁
      共有，其後陳進丁再將其應有部分出售予被上訴人。
    (2)兩造曾於94年5月12日簽訂如原審卷第49頁之協議書。
    (3)如附圖所示建物甲陳九所建，建物乙為上訴人於八十八年
      間所建。
  (二)本件爭執事項(要點)在於：
    (1)如附圖所示建物甲之所有權或事實上處分權為何人所有？
    (2)上訴人是否有權占用甲、乙二建物所占用之土地？被上訴
      人訴請上訴人拆除建物甲，交還土地，及給付建物甲、乙
      占用土地之相當於租金之不當得利，是否有理由？
五、法院之判斷：
  (一)關於如附圖所示建物甲部分：
    (1)查上訴人丙○○與陳進益均為陳九之子，坐落台中縣后里
      鄉○○段287、287-1地號土地及其上門牌號碼台中縣后里
      鄉○○村○○路15號未辦第一次所有權登記建物原均為陳
      九所有，陳九於73年7月11日死亡後，其財產依法應由陳
      九之繼承人丙○○、陳丁發、陳丁福、陳進丁、陳進益、
      陳玉精等6人共同繼承；其後，287地號土地經遺產分割由
      陳進益單獨繼承，嗣陳進益死亡後，再由被上訴人繼承取
      得；另287-1地號土地經遺產分割登記為兩造與陳進丁共
      有，經本院95年度訴字第1542號判決分割歸被上訴人與陳
      進丁共有，陳進丁再將其應有部分出售予被上訴人；台中
      縣后里鄉○○村○○路15號未辦登記建物經遺產分割為上
      訴人分得五分之三即如附圖所示建物甲部分，陳進益分得
      另五分之二，嗣陳進益死亡後，該五分之二再由被上訴人
      繼承等情，為兩造所不爭執，且有287、287-1地號土地登
      記謄本各2份、陳九之繼承系統表1份及遺產分割契約書1
      份附卷為證，堪信為真實。
    (2)陳九生前與兩造均居住在台中縣后里鄉○○村○○路15
      號未辦登記建物內，當時兩造均係因陳九之家屬關係而居
      住該屋，此為兩造所自認（參閱本院97年12月16日準備程
      序筆錄）。亦即，上訴人雖於陳九在世時即已居住在該建
      物內，惟當時僅係因其為陳九家屬之故，並無租賃或借用
      之法律關係。從而，上訴人主張陳九死亡後，被上訴人既
      係陳九之再轉繼承人，自應繼承該土地建物對上訴人之使
      用法律關係云云，尚非可採。
    (3)嗣陳九於73年7月11日死亡後，財產依法由其繼承人丙○
      ○、陳丁發、陳丁福、陳進丁、陳進益、陳玉精等6人共
      同繼承，故台中縣后里鄉○○村○○路15號未辦登記建物
      之所有權，應屬陳九之繼承人丙○○、陳丁發、陳丁福、
      陳進丁、陳進益、陳玉精等6人公同共有。雖該建物經遺
      產分割由上訴人分得五分之三即如附圖所示建物甲部分，
      陳進益分得五分之二，嗣陳進益死亡後，該五分之二再由
      被上訴人繼承，已如前述。惟按因繼承於登記前已取得不
      動產物權者，非經登記，不得處分其物權，民法第759條
      定有明文。而遺產分割性質上屬處分行為，丙○○、陳丁
      發、陳丁福、陳進丁、陳進益、陳玉精等6人雖因繼承而
      取得台中縣后里鄉○○村○○路15號未辦登記建物公同共
      有之權利，然因未經登記，依法不得處分其6人公同共有
      之權利。解釋上，經遺產分割後，建物仍保持公同共有之
      狀態，上訴人係取得該屋五分之三即如附圖所示建物甲部
      分之事實上處分權，而陳進益則取得其餘五分之二之事實
      上處分權。又陳進益於簽訂遺產分割契約書時，明知如附
      圖所示建物甲係坐落在287、287-1地號土地上，仍同意將
      287地號分割為其個人單獨所有，足見其已預見建物甲於
      遺產分割後將繼續占用其所分得之287地號土地之事實，
      仍同意簽訂上開遺產分割契約書，故解釋上應認陳進益已
      同意建物甲於遺產分割後，得無償繼續占用287地號土地
      ，使用期限則至該建物不堪使用為止。從而，上訴人於遺
      產分割後取得建物甲之事實上處分權，並占用287地號土
      地，係屬無償之有權占用。被上訴人請求上訴人給付建物
      甲占用土地之相當於租金之不當得利，為無理由。至上訴
      人主張遺產分割後，應有民法第425條之1之適用云云，容
      屬誤解。
    (4)其後，上訴人又將其所取得台中縣后里鄉○○村○○路15
      號未辦登記建物五分之三即如附圖建物甲部分，贈與訴外
      人即其女陳清琴，業據上訴人陳明在卷，並經證人陳清琴
      證述明確，且有台中縣地方稅務局96年8月1日中縣房稅字
      第0962054974號函（原審卷第36頁）及97年8月12日中縣
      稅密房字第0972060772號函暨所附房屋稅籍紀錄表（第二
      審卷第27頁）附卷可佐。按丙○○對建物甲並無單獨之所
      有權，僅因遺產分割之行為取得事實上處分之權能，上開
      贈與之行為，自亦不生物權變動之效果，解釋上應僅由陳
      清琴取得占有使用及處分之權能。被上訴人雖辯稱：否認
      上訴人有將如附圖所示建物甲贈與訴外人陳清琴之事實，
      純屬意圖延滯訴訟之舉云云。徵諸陳清琴以贈與為原因，
      申請變更房屋稅納稅義務人之時間為95年11月13日，早在
      本件起訴日期96年9月26日之前，實難認係屬臨訟杜撰。
      參以，訴外人陳清琴雖曾結婚外嫁，但已離婚回到婆家與
      上訴人同住，而上訴人之子陳金昌已另覓地建屋等情，堪
      認上訴人主張贈與乙節，應屬可採。從而，現擁有如附圖
      所示建物甲部分之事實上處分權者，應係訴外人陳清琴，
      上訴人已因贈與而喪失其事實上處分之權能。
    (5)按建物之拆除屬事實上之處分行為，訴請拆除未辦登記建
      物應以事實上處分權人為被告，交還土地，亦應以現占有
      人為被告。查上訴人既已將如附圖所示建物甲之事實上處
      分權贈與訴外人陳清琴，則被上訴人訴請拆除如附圖所示
      建物甲及交還土地，自應以訴外人陳清琴為被告，其猶以
      上訴人為被告，訴請拆屋還地，亦為無理由。
  (二)關於如附圖所示建物乙部分：
    (1)建物乙為上訴人於八十八年間所興建，為上訴人所自認。
      又建物乙經原審囑託台中縣豐原地政事務所派員測量結果
      ，占用287、287-1地號土地面積分別為7.59平方公尺、
      42.18平方公尺，有土地複丈成果圖附卷可稽。
    (2)按以無權占有為原因，請求返還所有物及給付相當租金之
      不當得利之訴，被告對原告就其物有所有權存在之事實無
      爭執，而僅以非無權占有為抗辯者，原告於被告無權占有
      之事實，無舉證責任。被告應就其取得占有，係有正當權
      源之事實證明之。如不能證明，則應認原告之請求為有理
      由。查被上訴人為287、287-1地號土地所有權人，上訴人
      對於建物乙占有287、287-1地號土地之事實，亦不爭執，
      因上訴人並無法舉證證明其取得占有係有正當權源，是建
      物乙係無權占用被上訴人所有287、287-1地號土地，堪以
      認定。
    (3)次按無法律上之原因而受利益，致他人受損害者，應返還
      其利益，民法第179條前段規定甚明；又無權占有他人土
      地，可能獲得相當於租金之利益為社會之觀念，最高法院
      著有61年台上字第1695號判例可資參照。本件被告未經被
      上訴人同意，而占有使用建物乙所占面積合計49.77平方
      公尺之土地，自屬無法律上原因而受利益，致被上訴人受
      有相當於租金之損害，被上訴人據而請求上訴人返還所受
      利益，洵屬有據。
    (2)再按城市地方租用基地建築房屋之土地租金，以不超過土
      地申報總價額年息百分之十為限，此觀土地法第105條、
      第97條第1項之規定自明。而無權占用他人土地建築地上
      物，計算不當得利之損害金之情形，依理應同此解釋。又
      依土地法施行法第25條規定：「土地法第97條所謂土地及
      建物之總價額，土地價額應依法定地價，建築物價額，依
      該管市縣地政機關估定之價額。」而法定地價，依土地法
      第148條規定，指土地所有權人依土地法所申報之地價，
      並非指平均地權條例第46條所規定之公告土地現值而言。
      查如附圖所示建物乙分別坐落於系爭287地號、287-1地號
      土地，其中287地號土地，依96年1月當期申報地價為每平
      方公尺528元；287-1地號土地，依同年月申報地價為每平
      方公尺288元，有土地登記謄本附卷足憑。又上開土地位
      在台中縣后里鄉鄉間，附近多為農田，業經原審勘驗現場
      屬實，有勘驗筆錄附卷可佐。本院斟酌上開土地之位置、
      工商業繁榮之程度、上訴人利用土地之經濟價值及所受利
      益等情形，認被上訴人請求相當於租金之不當得利以上揭
      土地申報總價額年息百分之五計算，應屬允當。上訴人無
      權占有建物乙部分坐落土地之申報地價為1萬6,155元（計
      算式：（528×7.59）＋（288×42.18）＝16,155，元以
      下四捨五入）。上訴人應按月給付相當於租金之不當得利
      為67元（計算式：（16155×5%÷12=67）。是以，被上訴
      人請求上訴人自97年2月20日起，至交還建物乙坐落之土
      地之日止，按月給付被上訴人67元相當於租金之不當得利
      ，為有理由，應予准許；逾此數額之請求，即屬無據，應
      予駁回。
  (三)綜上所述，被上訴人本於不當得利法律關係，請求上訴人自
    97年2月20日起至交還建物乙坐落之土地之日止，按月給付
    被上訴人67元部分，為有理由，應予准許。原審判命上訴人
    拆還建物乙部分之判決，因被上訴人撤回而不存在。至逾此
    所為請求，為無理由，應予駁回。又本件為訴訟標的金額在
    50 萬元以下之簡易訴訟，上開應准許部分，應依職權宣告
    假執行。至於被上訴人敗訴部分，其假執行之聲請失所附麗
    ，應併予駁回。原審就超過上開應准許部分（除撤回部分外
    ），為上訴人敗訴之判決，並為假執行之宣告，自有未洽。
    上訴意旨就此部分指摘原判決不當，求予廢棄改判，為有理
    由。至於上開應准許部分，原審判命上訴人給付，並為假執
    行之宣告，核無違誤，上訴意旨，就此部分，仍執陳詞，指
    摘原判決不當，求予廢棄，為無理由，應駁回其上訴。
  (四)本件被上訴人勝訴部分所佔比例極微，故關於訴訟費用之負
    擔，本院酌量情形認應由被上訴人負擔第一、二審全部訴訟
    費用，方屬公允。
  (五)本件事證已臻明確，兩造其餘主張、陳述及所提之證據，經
    審酌後於判決結果無影響，無一一論述之必要，附此敘明。
丙、據上論結，本件上訴為一部有理由，一部無理由，依民事訴
    訟法第436條之1第3項、第450條、第449條第1項、第79 條
    ，判決如主文。
中    華    民    國    98    年    1     月    22    日
                  民事第四庭    審判長法  官  王  銘
                                      法  官  郭佳瑛
                                      法  官  陳文燦
上正本證明與原本無異。
不得上訴。
中    華    民    國    98    年    1     月    22    日
                                      書記官  林玉門


司法院資訊處製作；財團法人民間司法改革基金會備份。
